【裁判字號】    91,上更(二),1044
【裁判日期】    920506
【裁判案由】    傷害
【裁判全文】
臺灣高等法院刑事判決                      九十一年度上更(二)字第一０四四號
    上  訴  人
    即  被  告  乙○○
    選任辯護人  康勝男  律師
                康玲華  律師
右上訴人因傷害案件，不服臺灣台北地方法院八十六年度自字第八五八號，中華民國
八十六年十一月十七日第一審判決（併辦案號：臺灣台北地方法院檢察署八十六年度
偵字第一七八三八號）提起上訴，經判決後，由最高法院第二次發回更審，本院判決
如左：
    主      文
原判決撤銷。
乙○○公務員假借職務上之權力，以非法方法剝奪人之行動自由，處有期徒刑肆月。
緩刑貳年。
    事      實
一、乙○○為臺北市政府警察局中正第二分局（下稱中正二分局）警備隊員警，與其
    小隊長甲○○於八十六年七月二十二日二十二時許，在臺北市○○○路○段一六
    六號前執行巡邏勤務，乙○○發現丙○○之同居人戊○○在該地之公車站牌前違
    規停車，經勸阻離去後復繞回原處停車，乃加以取締，乙○○於製單舉發該項違
    規行為完畢臨去時，遂對丙○○及戊○○稱：「警察今天會這麼累，就是你們這
    些狗屎造成的」等語（妨害名譽部分未據提出告訴），丙○○聞言不服，乃趨前
    與乙○○理論，旋爆發言語衝突及肢體拉扯。當時亦在現場執行勤務之中正二分
    局警備隊小隊長（下稱小隊長）甲○○見狀乃請雙方平心靜氣處理，惟勸解無效
    ，乙○○明知雙方糾紛係因其上述不當言詞惹起，並無逮捕丙○○之正當性，竟
    假借職務上之權力，以妨害公務為名，並基於傷害及妨害自由之故意，強行抓住
    丙○○右手腕將之逮捕，致丙○○右手受有二處挫傷，面積各約三公分乘一公分
    、二公分乘一公分，小隊長甲○○認無逮捕之正當性，乃命乙○○將丙○○之手
    腕放開仍不從，丙○○因手部疼痛，乃以牙齒咬傷乙○○以圖掙脫，乙○○即取
    出手銬將丙○○雙手反拷。小隊長甲○○再次命乙○○將手銬解下，仍遭乙○○
    以如解下手銬，丙○○會逃走等語拒絕，並旋擬將丙○○帶入巡邏車，因丙○○
    抗拒不從，於推擠間丙○○之頭部撞擊巡邏車後行李廂（未成傷），乙○○將丙○○推入巡邏車後座後，因丙○○不斷掙扎復車門尚未關妥，乃不慎自巡邏車另
    一側滾落，而受有左前臂挫傷，面積約四公分乘二公分，右前肘挫傷，面積約二
    公分乘二公分，右足內側挫傷，面積約一公分乘一公分（不構成本件之傷害），
    丙○○因疼痛而高聲呼救，其同居人戊○○見狀上前探視，乙○○於上開妨害自
    由中，為免戊○○妨害其事，即對戊○○拔出警槍脅迫稱不能靠近等，妨害戊○○行使探視察看丙○○之權利，小隊長甲○○見情況愈加緊急，乃以無線電呼叫
    勤務中心請求支援，俟支援警網趕至，乃將全案帶回中正二分局水源路派出所調
    查訊問。
二、案經被害人丙○○提起自訴，及丙○○訴由臺北市政府警察局移請臺灣臺北地方
    法院檢察署檢察官請求併為審理。
    理      由
一、訊據上訴人即被告固不否認於案發當日與自訴人發生爭執後拉自訴人手腕及將自
    訴人雙手反銬，經小隊長甲○○制止仍拒不服從而逕將自訴人推入巡邏車後座等
    情，惟矢口否認有何傷害、妨害自由犯行，辯稱：伊未罵自訴人丙○○及戊○○
    為狗屎，係徐女不服取締，不斷以三字經辱罵伊，伊以自訴人為侮辱公務員及妨
    害公務罪之現行犯，乃抓住自訴人手腕欲將其帶回派出所處理，自訴人不從竟出
    口咬傷伊手部，伊才以手銬銬住自訴人並推其進入警車，伊所為係刑事訴訟法第
    八十八條第一項所許依法令之行為，小隊長因不瞭解事發經過，命伊解下手銬，
    因其命令違法，伊無服從之義務云云。惟查被告於製單舉發戊○○違規停車完畢
    欲離去時向戊○○及丙○○稱：「警察今天會這麼累，就是你們這些狗屎造成的
    」等語，致使丙○○聞言不服，遂與被告理論，二人旋爆發言語衝突等節，業據
    自訴人丙○○指訴歷歷（偵查卷第五頁），核與證人即小隊長甲○○證稱：取締
    後，林員準備回到車內開車，途中仍然和車主爭辯，是時車主太太（指丙○○）
    站在車旁，一言不發，雙手抱胸，靜聽雙方爭辯內容，林員不知說了什麼話，刺
    傷車主太太，車主太太稱「當警察就可以用狗屎來罵人嗎」，雙方爭辯非常火爆
    等語相符（偵查卷第七頁反面、第六二○五號刑事卷第四三頁反面至四五頁），
    雖證人甲○○未直接聽聞被告以狗屎辱罵自訴人，然當時丙○○既於被告開單舉
    發時在旁不發一語，苟非被告突出此語，斷不至以上開話語質問回應，是被告辯
    稱未以狗屎辱罵自訴人等，要屬不實，不足採信。次查雙方於爆發言語衝突及肢
    體拉扯後，被告乃用力抓住徐女手腕，經小隊長甲○○命其將徐女之手腕放開仍
    不服從，徐女因手部疼痛乃出口咬被告手部以圖掙脫，被告遂取出手銬將徐女雙
    手反銬，小隊長命其解下手銬，被告仍拒不服從，及對林員拔槍，稱不能靠近等
    情，亦據證人甲○○證述在卷（偵查卷第十二頁），並與自訴人丙○○、現場目
    擊證人戊○○、丁○○所陳各節相合（偵查卷第五頁反面至第六頁、第七頁反面
    、八十六年度易字第六二○五號刑事卷第二一頁），且依卷附自訴人所提之三軍
    總醫院附設民眾診療服務處診斷證明書所載自訴人右手腕受有兩處挫傷，面積各
    約三公分乘一公分、二公分乘一公分（原審卷第三頁），與上開證人所述被告故
    意用力強抓自訴人手腕一節互參以觀，該二處挫傷顯係被告行為所致，應可認定
    。自訴人雖另指稱係被告先將伊上手銬，致伊手部疼痛，伊才咬被告手腕云云，
    證人戊○○亦附和其說詞（偵查卷第五頁反面、第六二○五號刑事卷第二一頁、
    本院上更一卷第二四頁），然據證人甲○○於警訊及丙○○被訴傷害一案於台北
    地方法院訊問時均證稱：被告抓住丙○○手腕，經伊勸止不從，徐女乃以牙齒咬
    被告力圖掙脫，被告一氣之下取出手銬將徐女反銬；我看到丙○○被銬之後，乙○○手背已有咬痕等語明確（偵查卷第十二頁、第六二○五號刑事卷第十六頁）
    ，而戊○○係自訴人之同居人，證詞難免偏頗迴護，且觀甲○○之證詞並無偏執
    一方之情形，證詞較客觀可信，是自訴人稱係被告先將伊上手銬，伊才咬被告云
    云，尚乏依據，自難採取；綜上各情可知本件起因係被告取締交通違規完畢離去
    時，突以狗屎等語辱罵自訴人，致使自訴人聞言不服與之理論，被告不服從小隊
    長甲○○要其平心靜氣處理，被告乃強拉自訴人手腕欲將之帶回派出所偵訊，經
    小隊長甲○○制止仍不從，自訴人因手部疼痛而出口咬被告手部，被告遂取出手
    銬將徐女雙手反銬，小隊長再次命其解下手銬亦遭被告拒絕，並將徐女推入巡邏
    車內，因徐女不斷掙扎且車門尚未關妥，乃自另一側車門摔落地面，戊○○見狀
    趨前，被告旋拔槍稱不能靠近，甲○○見情況緊急遂呼叫警網支援等情，均堪認
    定。查甲○○係中正二分局警備隊小隊長，於案發當時帶隊執行巡邏勤務，為被
    告之直屬長官，此為被告所自承，亦為證人甲○○證述明確，則依公務員服務法
    第二條規定長官就其監督範圍以內所發命令，屬官有服從之義務，尤其是上下服
    從紀律嚴明帶有武器之警察，被告身為警察出口傷人，與自訴人發生口角衝突後
    ，故意強拉自訴人手腕，經小隊長制止不從，復將自訴人戴上手銬，經小隊長命
    解下手銬仍拒不服從，自已違反其職務上之命令，至被告雖另辯稱伊依現行犯規
    定逮捕自訴人，小隊長在車上不瞭解現場狀況，其命令違法，伊無服從義務云云
    。然據甲○○證稱被告開罰單時，伊在車上從後照鏡注意他們的動態，聽到丙○○質問被告不可以狗屎罵人，雙方起爭執時，伊趕快從車裡出來（第六二○五號
    刑事卷第四二頁反面至四三頁）等語，核與自訴人丙○○所言開罰單時小隊長在
    車裡，言詞爭執時才出來等語（第六二○五號刑事卷第三一頁反面）相符，徐女
    亦稱甲○○見雙方爆發言語衝突及肢體拉扯時在旁勸解，另證人丁○○亦證稱：
    剛開始我們只是圍觀者，更何況旁邊還有另一位警察即小隊長在場（本院九十二
    年三月十四日訊問筆錄第五、六頁）等語，足見甲○○均在場與聞其事，則被告
    於製單舉發戊○○違規停車完畢後，以狗屎辱罵渠等二人，即已失去執行公務之
    正當性，證人甲○○亦證稱其有要求被告心平氣和的處理，被告不聽勸止，強拉
    自訴人，且上手拷、舉槍等均無必要，證人自身亦未舉槍等，且證人甲○○要求
    被告心平氣和的處理、解下自訴人之手拷，認為不需要如此處理，並無何顯然違
    法之處，被告理應聽從直屬長官之命令指揮處理，如其認為其直屬長官處理不當
    ，自可依正常管道申訴，惟被告竟悍然拒絕，已危及公務處理之正當性及威信，
    而其明知與自訴人之糾紛係因其不當言詞惹起，並無逮捕丙○○之正當性，竟假
    借職務上之權力，以妨害公務為名，且不服從其直屬長官甲○○之命令，強對丙○○、戊○○為前開之侵害行為，自屬公務員假借職務上之權力所為之行為，雖
    本院八十七年度上易字第一七二號判決認自訴人有傷害等罪確定，惟被告於開單
    後，以狗屎辱罵自訴人，已失去其執行公務之正當性，證人即小隊長甲○○要求
    被告心平氣和的處理，被告不聽勸止，故意強拉自訴人受傷，又對自訴人上手拷
    及舉槍等均無必要，小隊長甲○○要求解下自訴人之手拷，認為不需要如此處理
    ，被告有服從之義務，竟悍然拒絕，已危及公務處理之正當性及威信，被告確有
    假借職務上之權力為之前開之侵害行為，是本院八十七年度上易字第一七二號判
    決自訴人有傷害等之認定，尚難拘束本院本件之認定，亦難為被告有利之認定。
    被告前揭之所辯，無非卸責之詞，不足採信，本件事證明確，被告犯行洵堪認定
    。
二、查被告係臺北市政府警察局中正第二分局警備隊員警，小隊長甲○○為其直屬長
    官，此為被告所自承，亦為證人甲○○證述明確，則依公務員服務法第二條規定
    長官就其監督範圍以內所發命令，屬官有服從之義務，尤其是上下服從紀律嚴明
    帶有武器之警察，被告身為警察出口傷人，與自訴人發生口角衝突後，故意強拉
    自訴人手腕受傷，經小隊長制止不從，復將自訴人戴上手銬，經小隊長命解下手
    銬仍拒不服從，並舉槍脅迫戊○○等，自已違反其職務上之命令，並已失去其執
    行公務之正當性，核被告之所為係犯刑法第三百零二條第一項之剝奪他人行動自
    由罪、第二百七十七條第一項之傷害罪，且係假借職務上之權力為之，應依同法
    第一百三十四條前段之規定，加重其刑。又所犯上開二罪間有方法結果之牽連關
    係，應從較重之剝奪他人行動自由罪處斷。又刑法第三百零二條第一項、第三百
    零四條第一項之罪係以人之自由為其保護之法益。而刑法第三百零二條第一項之
    罪所稱之非法方法，已包括強暴、脅迫或恐嚇等一切不法手段在內。因之，如以
    非法方法剝奪他人行動自由行為繼續中，再對被害人脅迫妨害其行使權利，仍屬
    於非法方法剝奪行動自由之部分行為，應僅論以刑法第三百零二條第一項之罪，
    無另成立同法第三百零四條之罪之餘地。是被告以非法方法剝奪他人行動自由行
    為繼續中，為維其妨害自由之行為，為免戊○○妨害其事，對戊○○所為舉槍脅
    迫稱不能靠近等，妨害戊○○行使探視察看丙○○之權利部分，為上開妨害自由
    之部分行為，不另論罪，再刑法第三百零二條第一項較同法第三百零四條第一項
    之法定刑為重，自訴人丙○○就被告對戊○○所為之刑法第三百零四條第一項部
    分，雖非直接之被害人，惟按犯罪事實之一部提起自訴者，他部雖不得自訴亦以
    得提起自訴論，且自訴人得提起自訴之部分係較重之罪如前述，依刑事訴訟法第
    三百十九條之規定，自訴人就該部分自得一併提起自訴。又自訴人復指稱被告抓
    將自訴人推上車門，自訴人就用力掙扎，被告將自訴人的頭撞行李廂，最後將之
    推進車內（本院上更一卷第二七頁），證人丁○○於本院訊問時亦稱印象中被告
    有抓自訴人頭部撞警車（本院九十二年三月十四日訊問筆錄第九頁）等語，然查
    自訴人所提出之診斷證明書並無頭部受傷之記載，按傷害罪係結果犯，此部分既
    無積極之證據足資證明自訴人有此部分之傷害結果，自與傷害罪之構成要件不合
    ，惟自訴人所指之被告此部分行為與自訴人所指之前開論罪科刑之傷害犯行為接
    續行為之一罪關係，故此部分不另為無罪之諭知，再自訴人指被告強推其進入警
    車致由另一車門跌落受傷（左前臂、右手肘、右足內側之傷）部分，然查自訴人
    遭被告反銬推入巡邏車後，因徐女不斷掙扎，乃自另一側車門滾落地面等情，業
    據證人甲○○證述明確，被告亦僅拉扯自訴人手腕，而不及於前臂、手肘甚至於
    右足部等處，則該三處之傷，應係掙扎及落地所致，此觀自訴人右足內側亦受傷
    尤明，是此三處之傷，既非被告所為，與傷害罪之構成要件亦有未合，惟自訴人
    所指之此部分行為與自訴人所指之前開論罪科刑之傷害犯行為接續行為之一罪關
    係，故此部分亦不另為無罪之諭知。又檢察官認為臺灣臺北地方法院檢察署八十
    六年度偵字第一七八三八號乙○○傷害等案件與本件前開論罪科刑之部分為同一
    事實，為同一罪之關係，本院就上開論罪科刑之部分自應併為審理。
三、原審審理結果據以論罪科刑，固非無見。惟查自訴人就被告前揭之妨害自由部分
    已陳明，原判決未予審酌被告濫用職權逮捕自訴人丙○○而妨害其行動自由部分
    ，尚有未洽，及自訴人左前臂、右手肘、右足內側所受之傷，為自訴人掙扎所致
    ，非被告所為；原判決認該部分亦屬被告所為，亦有未洽，被告上訴否認犯罪，
    指摘原判決不當，雖無理由，惟原判決既有上開可議之處，自應由本院撤銷改判
    。爰審酌被告一意孤行，不服從直屬長官命令，假借職權，故意強拉自訴人之手
    致傷及剝奪他人行動自由，危害國家公權力之公信力及其犯後態度等一切情狀，
    量處有期徒刑四月。末查被告乙○○擔任警察自八十三年一月間起至八十五年十
    二月間止之服務期間，共獲嘉獎四十五次，有被告之人事資料列印報表一份在卷
    足憑，服務績效尚佳，又其前曾因業務過失傷害罪，經法院判處有期徒刑四月，
    業於六十八年二月十四日易科罰金執行完畢，有台灣高等法院檢察署刑案紀錄簡
    覆表一紙附卷可稽，執行完畢已逾五年，其經此偵審程序及科刑教訓，日後執行
    勤務當知所警惕，諒無再犯之虞，本院認其所宣告之刑，以暫不執行為適當，爰
    併諭知緩刑二年，以勵來茲。
四、本件自訴人於本院審判期日經合法傳喚，無正當理由不到庭，本院爰指定檢察官
    擔當訴訟。
據上論斷，應依刑事訴訟法第三百六十九條第一項前段、第三百六十四條、第三百三
十一條第二項、第二百九十九條第一項前段，刑法第一百三十四條前段、第三百零二
條第一項、第二百七十七條第一項、第五十五條、第七十四條第二款，罰金罰鍰提高
標準條例第一條前段判決如主文。
本件經檢察官洪泰文到庭執行職務。
中        華        民        國      九十二    年    五    月    六    日
                            台灣高等法院刑事第十七庭
                                審判長法  官  陳  正  雄
                                      法  官  許  錦  印
                                      法  官  許  宗  和
右正本證明與原本無異。
如不服本判決，應於收受送達後十日內向本院提出上訴書狀，其未敘述上訴之理由者
並得於提起上訴後十日內向本院補提理由書（均須按他造當事人之人數附繕本）。
                                      書記官  廖  艷  莉
中        華        民        國      九十二    年    五    月    十二  日
附錄：本案論罪科刑法條全文
中華民國刑法第一百三十四條
公務員假借職務上之權力、機會或方法，以故意犯本章以外各罪者，加重
其刑至二分之一。
中華民國刑法第二百七十七條
傷害人之身體或健康者，處三年以下有期徒刑、拘役或一千元以下罰金。
犯前項之罪因而致人於死者，處無期徒刑或七年以上有期徒刑；致重傷者
，處三年以上十年以下有期徒刑。
中華民國刑法第三百零二條
私行拘禁或以其他非法方法，剝奪人之行動自由者，處五年以下有期徒刑
、拘役或三百元以下罰金。
因而致人於死者，處無期徒刑或七年以上有期徒刑，致重傷者，處三年以
上十年以下有期徒刑。
第一項之未遂犯罰之。以上十年以下有期徒刑。但因公務員之身分已特別
規定其刑者，不在此限。


司法院資訊處製作；財團法人民間司法改革基金會備份。
